ACORDAO-COMPLETO-2367172

ACÓRDÃO 11461/2019 ATA 36/2019 - PRIMEIRA CÂMARA

VISTOS, relatados e discutidos estes autos de tomada de contas especial, instaurada em razão de irregularidades no cumprimento do Convênio 1146/2002 (Siafi 477600) , firmado entre a Fundação Nacional de Saúde e a Prefeitura Municipal de Rio Maria/PA para a construção de 120 módulos sanitários domiciliares (MSD) e a implementação do Programa de Educação em Saúde e Mobilização Social (PESMS) .
ACORDAM os Ministros do Tribunal de Contas da União, reunidos em Sessão da 1ª Câmara, diante das razões expostas pelo Relator, em:
9.1. julgar irregulares as contas do responsável Eurico Paes Cândido Junior, com base nos arts. 1º, inciso I e 16, inciso III, alíneas “a”’ e “c”, da Lei 8.443/1992;
9.2. julgar irregulares as contas do responsável Gisvaldo Gratão, com base nos  arts. 1º, inciso I e 16, inciso III, alínea “c”, da Lei 8.443/1992;
9.3. condenar, com base no art. 19, caput, da Lei 8.443/1992, solidariamente, os responsáveis Eurico Paes Cândido Junior e Gisvaldo Gratão a pagarem o valor de R$ 119.500,00 (cento e dezenove mil e quinhentos reais) , atualizado monetariamente e acrescido dos juros de mora, calculados a partir de 7/1/2004  até o dia do efetivo pagamento, fixando-lhes o prazo de 15 (quinze) dias, contados da ciência, nos termos do art. 214, inciso III, alínea “a”, do Regimento Interno do TCU, para que comprovem perante o TCU o recolhimento do montante aos cofres da Fundação Nacional de Saúde (Funasa) ;
9.4. condenar, com base no art. 19, caput, da Lei 8.443/1992, o responsável Eurico Paes Cândido Junior a pagar os valores de R$ R$ 7.226,47 (sete mil, duzentos e vinte e seis reais e quarenta e sete centavos) e de R$ 95.044,50 (noventa e cinco mil e quarenta e quatro reais e cinquenta centavos) , atualizados monetariamente e acrescidos dos juros de mora, calculados, respectivamente, a partir de 7/1/2004 e de 13/10/2004 até o dia do efetivo pagamento, fixando-lhe o prazo de 15 (quinze) dias, contados da ciência, nos termos do art. 214, inciso III, alínea “a”, do Regimento Interno do TCU, para que comprove perante o TCU o recolhimento do montante aos cofres da Fundação Nacional de Saúde (Funasa) ;
9.5. aplicar ao responsável Eurico Paes Cândido Junior multa de R$ 50.000,00 (cinquenta mil reais) , com base no art. 57 da Lei 8.443/1992, fixando-lhe o prazo de 15 (quinze) dias da notificação, nos termos do art. 214, inciso III, alínea “a”, do Regimento Interno do TCU, para que comprove perante o TCU o recolhimento desse valor aos cofres do Tesouro Nacional, o qual deverá ser atualizado monetariamente a partir da data do presente acórdão, se pago após o vencimento;
9.6. autorizar o pagamento parcelado das dívidas, observados o art. 26 da Lei 8.443/1992 e o art. 217 do Regimento Interno do TCU;
9.7. autorizar, desde logo, a cobrança judicial das dívidas, caso não atendidas as notificações; e
9.8. dar ciência desta deliberação à Procuradoria da República no Estado do Pará, para as medidas que entender cabíveis.

Tomada de contas especial referente ao descumprimento de convênio para a instalação de módulos sanitários domiciliares.

Primeira Câmara

Prefeitura Municipal de Rio Maria/PA.

3. Responsáveis: Eurico Paes Cândido Junior (XXX.783.872-XX) e Gisvaldo Gratão (XXX.700.831-XX).

13.1. Ministros presentes: Walton Alencar Rodrigues (Presidente), Bruno Dantas e Vital do Rêgo (Relator).
13.2. Ministro-Substituto convocado: Augusto Sherman Cavalcanti.
13.3. Ministro-Substituto presente: Weder de Oliveira.

EURICO PAES CÂNDIDO JUNIOR

GISVALDO GRATAO

VITAL DO RÊGO

Trata-se de tomada de contas especial de responsabilidade de Eurico Paes Cândido Junior e de Gisvaldo Gratão, respectivamente ex-prefeito e ex-prefeito em exercício de Rio Maria/PA, instaurada devido a irregularidades no cumprimento do Convênio 1146/2002 (Siafi 477600) , firmado com a Fundação Nacional de Saúde para a construção de 120 módulos sanitários domiciliares (MSD) e a implementação do Programa de Educação em Saúde e Mobilização Social (PESMS) , tendo sido previstos R$ 316.815,47 em recursos federais, embora efetivamente repassadas duas parcelas, de R$ 126.726,47 e R$ 95.044,50 (total de R$ 221.770,97) .
	2. Inicialmente, os débitos atribuídos pela Sec/PA ao responsável Eurico Paes Cândido Junior referiam-se à (i) inexecução parcial do objeto, equivalente a R$ 40.406,46; (ii) ausência de restituição do saldo de R$ 7.226,47 não aplicado da 1ª parcela; e (iii) omissão no dever de prestar contas da 2ª parcela, de R$ 95.044,50.
	3. Ao seu substituto, Gisvaldo Gratão, que, como presidente da Câmara Municipal de Rio Maria/PA, exerceu o cargo de prefeito durante viagem do titular, entre 25/1 e 7/2/2004, fora imputado como irregular, mas sem débito, o pagamento antecipado à empreiteira contratada do valor de R$ 119.500,00, originário da 1ª parcela.
	4. Como contratada para a execução das obras, a empresa Millenium Engenharia Ltda. não chegou a ser responsabilizada, por se ter entendido que o seu primeiro chamamento ao processo ocorreria mais de dez anos depois do recebimento antecipado dos recursos, com prejuízo à sua defesa, nos termos do art. 6º, inciso II, da IN-TCU 71/2012.
	5. Ao ser ouvido a respeito da proposta de mérito original da Unidade Técnica, o Ministério Público junto ao TCU compreendeu que, com a antecipação do pagamento de R$ 119.500,00, houve perda do nexo de causalidade entre os recursos transferidos e o percentual de obra executado, restando não comprovada a aplicação do aludido montante, razão pela qual opinou pela citação solidária dos responsáveis Eurico Paes Cândido Junior e Gisvaldo Gratão pelo débito. Quanto à não restituição do saldo da 1ª parcela e à omissão no dever de prestar contas da 2ª parcela, a Procuradoria manteve a responsabilidade exclusiva do ex-Prefeito Eurico Paes Cândido Junior.
	6. As ponderações do Ministério Público foram por mim acolhidas, conforme despacho a seguir transcrito:
“Trato de tomada de contas especial instaurada pela Fundação Nacional de Saúde (Funasa) em desfavor dos Srs. Eurico Paes Cândido Júnior e Gisvaldo Gratão, ex-prefeitos de Rio Maria/PA, em razão de irregularidades identificadas na utilização dos recursos repassados por meio do Convênio 1.146/2002, cujo objeto era a execução de melhorias sanitárias domiciliares, por meio da construção de 120 módulos sanitários em habitações daquele município.
O ajuste foi assinado pelo valor total de R$ 333.489,97, dos quais R$ 316.815,47 seriam repassados pela União e o restante aplicado como contrapartida. Do montante de recursos federais previstos, foram efetivamente transferidos R$ 221.770,97, em duas parcelas: a primeira de R$ 126.726,47, em 7/1/2004, e a segunda de R$ 95.044,50, em 13/10/2004.
Consoante relatado nos pareceres precedentes, já no dia seguinte à formalização do contrato para a execução das obras, em 30/1/2004, a construtora emitiu a nota fiscal da 1ª parcela, no valor de R$ 125.000,00. Todavia, somente em 19/4/2004, foi encaminhada à Funasa o boletim da 1ª medição do contrato, referente a construção de 30 módulos sanitários domiciliares, no valor de R$ 83.830,83, caracterizando assim descompasso entre os valores pagos e os serviços executados.
Na sequência, nos dias 13 e 14/09/2004, foi realizada no local a primeira vistoria técnica, quando os técnicos da Funasa constataram diversas falhas construtivas. Cito: ausência de interligação com a rede de água ou ligação com pressão insuficiente na rede, falta de peças e de instalações, descumprimento de especificações técnicas e vazamentos. Além disso, as obras foram encontradas paralisadas.
Ainda assim, a despeito das falhas apontadas e do descompasso já configurado entre o valor repassado (40%) e o percentual executado (25%) , foi liberada a segunda parcela de recursos, em 13/10/2004.
Com relação à responsabilização pelos atos, destaco que a assinatura do contrato e a liberação da primeira parcela ocorreram na gestão do Sr. Gisvaldo Gratão. Já a liberação da segunda parcela e os demais atos aconteceram na gestão do Sr. Eurico Paes Cândido Júnior.
Na fase interna, o tomador de contas e o órgão de controle interno opinaram pela irregularidade das contas e imputação de débito no valor integral transferido aos dois gestores, proporcionalmente ao período em que estiveram no cargo.
Na fase externa, a Secretaria de Controle Externo no Estado do Pará (Secex-PA) , por entender que houve a efetiva execução de trinta módulos sanitários, discordou da imputação do débito no valor total transferido. Nesse sentido, citou o Sr. Eurico Paes Cândido Júnior pelo débito apurado, descontado o equivalente aos trinta módulos, e tentou ouvir em audiência o Sr. Gisvaldo Gratão pelo adiantamento de pagamento, tendo sido ele revel.
Em sua última manifestação, a unidade técnica propõe julgar irregulares as contas dos dois responsáveis, condenar o Sr. Eurico Paes Cândido Júnior ao recolhimento do débito apurado (R$ 47.632,93 + R$ 95.044,50, em valores originais, conforme cálculos à peça 11) e aplicar a ambos sanções pecuniárias. Ao Sr. Eurico Paes Cândido Júnior, multa fundamentada no art. 57 da Lei 8.443/1992, e ao Sr. Gisvaldo Gratão, multa fundamentada no art. 58 da mesma lei.
O Ministério Público junto ao TCU (MPTCU) , por sua vez, ao analisar a matéria, divergiu, com as vênias de estilo, do encaminhamento sugerido pela Secex-PA e posicionou-se pela necessidade de refazimento das medidas preliminares. Para o douto parquet, seria mais apropriado o entendimento adotado pelo tomador de contas e pelo órgão de controle interno, os quais consideraram como débito o valor total transferido. Em suas palavras:
15. A despeito de haverem sido observados no local trinta módulos sanitários executados, os dados da movimentação bancária e a documentação constituinte da prestação de contas parcial mostram-se ineptos a comprovar o nexo entre os recursos repassados e os serviços realizados. Conforme já pacificado em reiteradas decisões desta Corte, a simples existência da obra não é suficiente para afirmar a sua execução com os recursos do convênio, pois imprescindível a correlação entre estes e as despesas efetuadas na consecução do objeto (Acórdão 3927/2008-TCU-Segunda Câmara, 1189/2008-1ª Câmara, 3545/2006-1ª Câmara) .
Desse modo, embora concorde que as alegações de defesa submetidas pelo responsável foram insuficientes para elidir as irregularidades, o Ministério Público junto ao TCU considera necessário reinstaurar o contraditório, a fim de promover ajustes nos valores de dano e na fundamentação. Propõe:
citar os Srs. Eurico Paes Cândido Júnior e Gisvaldo Gratão, imputando-lhes a responsabilidade solidária pelo débito de R$ 119.500,00, em razão de o primeiro não haver comprovado a boa e regular aplicação dos recursos da 1ª parcela dos repasses do Convênio 1.146/2002 e de o segundo haver antecipado injustificadamente o pagamento efetuado com esses recursos;
citar o Sr. Eurico Paes Cândido Júnior pelo débito de R$ 102.270,97 (= R$ 7.226,47 + R$ 95.044,50) , em razão da não devolução do saldo relativo à 1ª parcela dos repasses do Convênio 1.146/2002 e da omissão quanto à prestação de contas da 2ª parcela.
Inicialmente, concordo com a imputação da primeira parcela do débito também ao Sr. Gisvaldo Gratão. Ao antecipar o pagamento à empresa, o ex-prefeito concorreu para a ocorrência da irregularidade e consequente pagamento por serviços não executados.
Sobre o valor do débito, em si, além das irregularidades fiscais ocorridas na prestação de contas da primeira parcela do convênio, há dúvidas quanto ao real aproveitamento dos trinta módulos identificados pela Funasa. Foram muitas as falhas construtivas citadas no Relatório de Visita Técnica Nº 1 da concedente (peça 1, p. 383 a 399) , de setembro de 2004, e repetidas no Relatório de Visita Técnica Nº 2 (peça 2, p. 67-79) , de agosto de 2005, indicando que nenhuma medida corretiva foi adotada pela contratada.
Ademais, conforme relatório elaborado por uma comissão criada na gestão subsequente para analisar e acompanhar os serviços executados no âmbito deste convênio (peça 3, p. 28-34) , dos trinta módulos: quatro nunca funcionaram, quatro pararam de funcionar, sete funcionavam parcialmente e apenas onze funcionavam perfeitamente (não há informação sobre os outros quatro) .
Poder-se-ia, então, pensar no afastamento do débito relativo a apenas esses onze módulos. Há precedentes nos quais este Tribunal, diante da comprovada execução do objeto, mesmo havendo falhas na prestação de contas, considerou possível estabelecer um nexo de causalidade entre os recursos repassados e a obra concluída. Porém, entendo que, neste momento processual, não seja o caso de já considerar como regular a execução desses onze módulos.
As falhas construtivas somadas às irregularidades na prestação de contas, a exemplo do saque de cheques direto no caixa e da ausência de cópia desses cheques, além da falta de identificação do convênio na única nota fiscal apresentada, me levam a acompanhar as propostas do Ministério Público junto ao TCU de refazer a citação pelo valor total transferido, ajustando também a responsabilização.
Diante do exposto, posiciono-me por acompanhar as propostas do MPTCU e encaminho os autos à Secex-PA para que sejam refeitas as citações nos termos sugeridos pelo douto parquet.”
	7. Assim, efetuadas as citações e recebidas as alegações de defesa, a Secex/TCE, que assumiu a instrução do processo, apresentou o seguinte exame técnico:
	“ (...) 
Da prescrição da pretensão punitiva
13.	Com relação ao fato que ensejou a responsabilidade do Sr. Gisvaldo Gratão, qual seja, o pagamento antecipado injustificado à empresa contratada da 1ª parcela dos recursos do Convênio 1146/2002, há a incidência da prescrição da pretensão punitiva.
14.	Quando incide a prescrição, esta subordina-se ao prazo geral, de dez anos, indicado no art. 205 da Lei 10.406/2002 (Código Civil) , e tem como termo a quo a data de ocorrência da irregularidade sancionada, nos termos do art. 189 da Lei 10.406/2002 (Código Civil) .
15.	Outrossim, à luz do parâmetro delineado pelo Acórdão 1441/2016-TCU-Plenário, redator WALTON ALENCAR RODRIGUES, eventual sanção administrativa a ser aplicada aos responsáveis pelo Tribunal estaria prejudicada pelo manto prescricional, uma vez que as ocorrências desencadeadoras da responsabilidade do Sr. Gisvaldo Gratão se deram no mês de janeiro de 2004, e os atos que ordenaram a primeira audiência do responsável se deram em 03/09/2014 (peças 11 a 13) . 
16.	Portanto, o lapso de tempo entre a ocorrência e o ato que interrompeu o prazo prescricional é superior ao decêndio considerado no referido decisum. Assim, não é possível a aplicação de qualquer sanção ao Sr. Gisvaldo Gratão.
17.	Com relação ao Sr. Eurico Paes Candido Junior, não há que se falar em prescrição da pretensão punitiva, uma vez que o Convênio 1146/2002 vigeu até 24/02/2010 e a responsabilidade do Sr. Eurico decorre da não comprovação da boa e regular aplicação dos recursos da 1ª parcela do Convênio e da omissão quanto à prestação de contas da 2ª parcela do mesmo. Conforme já mencionado, o Tribunal resolveu o incidente de uniformização de jurisprudência acerca da prescrição da pretensão punitiva (Acórdão 1441/2016-TCU-Plenário, sessão de 8/6/2016, Relator Benjamin Zymler, TC Processo 030.926/2015-7) , firmando o entendimento de que o prazo geral de prescrição é aquele indicado no art. 205 do Código Civil, que é de 10 anos, podendo, portanto, haver aplicação de sanção a este responsável.
Análise das alegações de defesa do Sr. Gisvaldo Gratão
18.	Citado regularmente (peças 38 e 39) , o Sr. Gisvaldo Gratão apresentou suas alegações de defesa à peça 45.
19.	ARGUMENTOS: O defendente alega que, ao ordenar as despesas, procedeu a sua regular liquidação, verificando as notas fiscais do executor da obra, bem como sua origem, objeto e importância exata a pagar, mediante expedições de nota de empenho e ordem de pagamento, anexando como título hábil os documentos comprobatórios e fiscais da prestação do serviço, na medida exata da execução e da evolução da obra previsto em seu cronograma físico-financeiro, ocorrendo apenas duas falhas (descuidos veniais) , que foram as omissões relativas à atestação e à especificação do número do convênio no corpo da nota fiscal, expedida pela empresa contratada, fatos que não causaram prejuízos ao erário e nem desacreditam a boa e regular aplicação dos recursos, tendo em vista a realização efetiva da prestação dos serviços pela firma contratada em harmonia com o percentual de obra executada. 
20.	Diz que os fatos de os cheques serem descontados no caixa não se configuram como irregularidade, uma vez que o procedimento extraordinário foi adotado em virtude de dificuldades operacionais do banco sacado e para evitar que o Município retardasse o cumprimento duma obrigação contratual, impedindo, desse modo, a aplicação de uma pena resultante de inadimplemento, ao pagar uma prestação vencida. Conclui afirmando que não há que se falar em danos ao patrimônio público, mas em erros escusáveis, por parte do signatário, que agiu de boa-fé e que profissionais de qualquer área têm o direito de errar, o mesmo ocorrendo com o administrador público, que também precisa ter margens juridicamente toleráveis para o erro. Requer que seja afastada qualquer imputação de responsabilidade.
21.	ANÁLISE: Não devem ser acolhidas as alegações de defesa do responsável, uma vez que o pagamento supostamente feito à empresa construtora ocorreu no dia imediatamente seguinte à celebração do contrato para execução das obras, configurando pagamento injustificadamente antecipado. Ademais, a nota fiscal emitida pela empresa não possui a identificação do convênio nem a atestação de que os serviços foram prestados; inexiste diário de obra; o único boletim de medição apresentado pelo ex-prefeito não possui qualquer atestação de realização dos serviços; não houve profissional designado pela Prefeitura para a fiscalização das obras.
22.	Apesar de terem sido observados no local trinta módulos sanitários executados, os dados da movimentação bancária e a documentação constituinte da prestação de contas parcial não se mostram aptos a comprovar o nexo entre os recursos repassados e os serviços realizados. Conforme já pacificado em reiteradas decisões desta Corte, a simples existência da obra não é suficiente para afirmar a sua execução com os recursos do convênio, pois imprescindível a correlação entre estes e as despesas efetuadas na consecução do objeto (Acórdão 3927/2008-TCU-Segunda Câmara - Rel. UBIRATAN AGUIAR, 1189/2008-1ª Câmara – Rel. VALMIR CAMPELO, 3545/2006-1ª Câmara – rel. MARCOS VILAÇA) . 16. 
23.	Verificou-se nos extratos bancários que os cheques pagos em 30/01/2004 foram sacados no caixa do banco, sem que se tenha provido os autos de qualquer documento comprobatório dos destinatários desses valores. As cópias das folhas de cheque emitidas não foram juntadas na prestação de contas. Esse fato impede a devida demonstração do liame entre os recursos repassados e as obras executadas. 
24.	Conforme jurisprudência do TCU, a regular movimentação dos recursos em conta corrente específica, com transferências nominalmente identificadas, constitui requisito essencial à comprovação do nexo de causalidade da execução financeira do convênio. O saque em espécie dos recursos da conta específica do ajuste enseja débito, face à impossibilidade do estabelecimento do vínculo entre o dispêndio e a despesa efetuada.
25.	Além disso, o defendente era o gestor dos recursos públicos transferidos (1ª parcela) . De acordo com a Constituição Federal/1988 (art. 70, § único) e o Decreto-Lei 200/1967 (art. 93) , o gestor deve prestar contas e demonstrar o bom e regular emprego dos recursos por ele administrados.
26.	Tal entendimento está consolidado nesta Corte de Contas, conforme se verifica nos Acórdão 1577/2014-TCU-Segunda Câmara, rel. ANDRÉ DE CARVALHO; 6.716/2015-TCU-1ª Câmara, rel. AUGUSTO SHERMAN; 9.254/2015-TCU-2ª Câmara, rel. ANA ARRAES; 9.820/2015-TCU-2ª Câmara, rel. RAIMUNDO CARREIRO; e 659/2016-TCU-2a Câmara, rel. MARCOS BEMQUERER. 
27.	Desse modo, o ônus da prova recai sobre o gestor, devendo ele fornecer todas as provas da regular aplicação dos recursos sob sua responsabilidade, em conformidade com os normativos vigentes e reiterada jurisprudência do TCU.
28.	Nos termos da jurisprudência do TCU, há que se comprovar o nexo de causalidade, devendo provar o administrador que os recursos recebidos foram utilizados para custear aquele objeto. Veja a ementa do Acórdão 1019/2009-TCU-Primeira Câmara (Relator Walton Alencar) :
TOMADA DE CONTAS ESPECIAL. APROVAÇÃO PARCIAL DA PRESTAÇÃO DE CONTAS. CITAÇÃO. NÃO COMPROVAÇÃO DO NEXO CAUSAL ENTRE OS SAQUES DE RECURSOS E A EXECUÇÃO DO CONVÊNIO. IRREGULARIDADE. DÉBITO. MULTA. 
- É essencial para a regularidade das contas e elisão do débito a comprovação do nexo de causalidade entre a movimentação dos recursos públicos federais, depositados em conta específica, e o pagamento das despesas derivadas do convênio. 
- A mera execução do objeto do convênio não implica o julgamento pela regularidade das contas, pois os recursos utilizados na sua execução podem provir de fontes municipais, tendo sido integralmente desviados os recursos federais.
29. 	A Decisão 228/2000 – 2ª Câmara (Relator Adylson Motta) , finalmente, arremata a questão, ao afirmar que ‘a não comprovação da lisura no trato de recursos públicos recebidos autoriza, a meu ver, a presunção de irregularidade na sua aplicação’. Não se trata, portanto, de erro escusável, como disse o responsável, mas de irregularidade, que, consoante expresso na jurisprudência, impede a demonstração da boa e regular aplicação dos recursos e provoca a presunção de dano ao erário. 
30.	Portanto, rejeitam-se as alegações de defesa do Sr. Gisvaldo Gratão, devendo ser julgadas irregulares suas contas, imputando-se débito ao responsável.
Análise das alegações de defesa do Sr. Eurico Paes Candido Junior.
31.	Citado regularmente (peças 31-32 e 51-52) , o Sr. Eurico Paes Candido Junior apresentou suas alegações de defesa às peças 18, 37 e 54, com argumentos semelhantes entre elas e pedidos de reiteração de análise de argumentos já apresentados.
32.	ARGUMENTOS: Aduz que no período de execução do convênio 1146/2002 (Siafi 477600) houve uma situação administrativa no município de Rio Maria, tendo havido sucessivas alternâncias na Chefia do Poder Executivo, em virtude de decisões judiciais e afastamento e retorno ao cargo, e que a descontinuidade administrativa trouxe inúmeros prejuízos à gestão municipal, acarretando perdas em diversas áreas, uma vez que o planejamento anual nunca dava para ser cumprido, pois cada uma a seu tempo tinha uma meta distinta a ser atingida. Afirma que, prevendo a possibilidade de haver eventual tentativa de responsabilizá-lo por obras inacabadas, cercou-se de todas as cautelas que lhe abonassem segurança, tendo em vista que enquanto exerceu a gestão do município se ocupou de atender o interesse público e agir em conformidade com a probidade administrativa e as regulamentações legais aplicáveis, e que entre as cautelas adotadas pelo responsável encontra-se o envio em 12 de maio de 2006 ao Coordenador Regional Substituto da Funasa de um Ofício apresentando as documentações relativas ao Convênio 1146/2002.
33.	Alega que não era o gestor responsável pela prestação de contas integral deste convênio, porque não permaneceu na administração por período ininterrupto, mas ao contrário, exercia o cargo de vice-prefeito e somente assumiu o exercício da chefia do Executivo de forma intermitente e que não há responsabilidade sua por qualquer irregularidade supostamente verificada na prestação de contas do convênio em análise. Aduz que, em caso de ilegalidade de despesa ou irregularidade das contas, a responsabilização deveria se limitar à participação de cada um dos ex-gestores separadamente e jamais considerar num todo as prestações de contas dos períodos distintos entre o defendente e o ex Gestor. Requer, em sede preliminar, que seja decretada a ilegitimidade passiva do defendente, por não ter havido distinção entre os períodos em que os Ordenadores de Despesas atuaram no comando do Município, pois não pode ser responsável pelo que não praticou. 
34.	Afirma que os levantamentos técnicos da FUNASA indicam de forma objetiva que as execuções das ações e aplicação dos recursos não teriam sido realizados, entretanto, diante da observação in loco das obras, estas foram efetivamente realizadas, nos exatos períodos em que o defendente esteve à frente do Município, na condição de Prefeito, verificando-se que o defendente empregou corretamente todos os recursos que estiveram sob sua responsabilidade. Diz que não resta dúvidas de que tais obras poderão ser concluídas, desde que seja dada continuidade ao comprimento do convênio em referência, aproveitando-se o que efetivamente foi realizado pelo ora defendente, devendo para tanto, ser realizadas novas perícias técnicas pela FUNASA a fim de que possa ser viabilizada a conclusão dos serviços e das obras em referência. 
35.	Conclui afirmando que resta provada a necessidade da antecipação nos pagamentos uma vez que diante da precariedade de condições do Município de Rio Maria, que fica a mais de 800 km de distância de Belém, a capital do Estado do Pará, e das condições logísticas bem mais precárias à época em que as obras foram iniciadas, no exercício de 2002, tornou-se imprescindível o adiantamento em face do cumprimento do interesse público. Requer sejam acolhidas suas razões de defesa, julgando-se, ao final, regulares a prestação de contas.
36.	ANÁLISE: Não há que se acatar os argumentos propostos, visto que o responsável foi o agente político titular do Poder Executivo Municipal de 30/5/2001 a 7/5/2002 e de 8/7/2002 a 31/12/2004 e foi quem prestou contas da 1ª parcela de recursos através do Ofício ASS-013/2005, de 13/6/2005 (peça 2, p. 29-59) . Foi realizada, por parte desta Unidade Técnica a divisão das responsabilidades entre o defendente e o ex-gestor, contudo, por ter sido este responsável pela prestação de contas da 1ª parcela repassada, sua responsabilidade é solidária com o ex-gestor, recebedor dos recursos transferidos.
37.	Ademais, o concedente realizou três visitas técnicas ao objeto do Convênio 1146/2002 nos seguintes momentos: 13 a 14/9/2004; 19 a 22/7/2005; 5 a 6/9/2006 (peça 1, p. 383-399, peça 2, p. 3, 67-79, 261- 263) . Desde a primeira visita técnica, realizada antes da liberação da 2ª parcela de recursos federais (13/10/2004) , a obra já estava paralisada e nenhum serviço foi executado desde então. A única diferença entre o constatado na primeira e na segunda visita é que no momento de realização desta última foi encontrado o 30º MSD executado. Essas visitas técnicas também constataram: descumprimento de projeto; qualidade não satisfatória dos serviços executados; não realização de medição pelo convenente; não elaboração de diário de obra. Não há, contudo, documentação hábil a comprovar o nexo causal entre os recursos transferidos e a execução (parcial) do convênio.
37.	Com relação ao apontamento da não restituição do saldo de recursos federais aplicados, o Extrato da Conta 8.169-8 (conta que operacionalizou a execução do Convênio 1146/2002) , referente à posição de Janeiro 2004, indica que houve um saldo de R$ 7.226,47 (peça 2, p. 229) que não foi restituído, conforme anexo II – Cláusula Padrão, cláusula quarta, subcláusula quinta, da Portaria Funasa 442/2002. 
38.	Quanto à omissão no dever de prestar contas da 2ª parcela de recursos federais no valor de R$ 95.044,50, houve o crédito na conta bancária específica do Convênio (c/c 8169-8) em 13/10/2004 (peça 2, p. 231) . A Funasa notificou, em 18/3/2010, o Sr. Eurico Paes Cândido Junior a prestar contas do saldo de repasse da 1ª parcela, acrescido da 2ª parcela do recurso do Convênio 1146/2002 ou a recolher o débito no valor de R$ 102.270,97 (R$ 7.226,47 + R$ 95.044,50) , devidamente atualizado (peça 6, p. 95-108) . Em que pese ter sido regularmente notificado, constatou-se que não houve prestação de contas relativa aos recursos federais repassados ao município de Rio Maria por meio do referido ajuste, sem que se tenham sido juntadas aos autos quaisquer justificativas pela omissão no dever de prestar contas. 
39. 	Recai sobre o responsável a obrigação de demonstrar que os recursos federais recebidos foram utilizados na finalidade prevista. Ao não cumprir com a obrigação de prestar contas, o gestor ignorou dever constitucional contido no parágrafo único do art. 70 da Constituição Federal, bem como deixou de comprovar a correta aplicação dos recursos, o que configura a existência de débito e enseja o julgamento pela irregularidade das contas e aplicação de multa. 
40.	Aplica-se a este responsável toda a análise realizada nos itens 21 a 29 da presente instrução, referentes à responsabilidade do gestor quanto à prestação de contas e à comprovação da boa e regular aplicação dos recursos, e à necessidade de demonstrar o nexo de causalidade entre os recursos repassados e a construção (parcial) do objeto do Convênio.
41.	Quanto à antecipação de pagamento, este só é permitido em nosso ordenamento jurídico em condições extremas, e acompanhada de medidas que suprimam o risco de prejuízo ao erário, o que não se verifica no presente caso, não havendo que se falar em necessidade de antecipação em virtude de logística e distância entre o município e a cidade de Belém-PA.
42.	Importa ressaltar ainda que a documentação encaminhada pelo responsável em alegações de defesa constante da peça 18, p. 6,7, 10, 15, 16 e 18 já foram objeto de análise em instrução precedente por constarem da peça 2, p. 51/57 e 191, inclusive a prestação de contas mencionada como enviada em 12/5/2006 ao Coordenador Regional Substituto da Funasa, e que tal documentação não tem o condão de demonstrar a boa e regular aplicação dos recursos. Os demais elementos, integrantes da peça 18, p. 8-9, 11-14, 17 e 19-21, refere-se a objeto distinto do em análise nestes autos, tratando-se do Convênio 1147/2002, cujo objeto consiste na contratação dos serviços de execução de sistema de abastecimento de água na sede do município de Rio Maria.
43.	Dessa forma, ante as informações contidas nos autos, não devem ser acolhidas as alegações de defesa do Sr. Eurico Paes Cândido Junior.
Análise da boa-fé
44.	Inexistem nos autos elementos que demonstrem a boa-fé dos responsáveis ou a ocorrência de outros excludentes de culpabilidade. Relativamente a esse aspecto, a jurisprudência deste Tribunal sedimentou entendimento de que quando se trata de processos atinentes ao exercício do controle financeiro da Administração Pública, tais como o que ora se examina, a boa-fé não pode ser presumida, devendo ser demonstrada e comprovada a partir dos elementos que integram os autos.
45.	Tal interpretação decorre da compreensão de que, relativamente à fiscalização dos gastos públicos, privilegia-se a inversão do ônus da prova, pois cabe ao gestor comprovar a boa aplicação dos dinheiros e valores públicos sob sua responsabilidade. Nesse contexto, e após exame de toda a documentação carreada aos autos, não há como se vislumbrar a boa-fé na conduta dos responsáveis, já que não foram constatados atos ou fatos atenuantes os quais pudessem apontar para atitude zelosa e diligente dos responsáveis na gestão da coisa pública. 
46.	São nesse sentido os Acórdão 10995/2015-TCU-Segunda Câmara, rel. MARCOS BEMQUERER; 7.473/2015-TCU-1ª Câmara, rel. BENJAMIN ZYMLER; 9376/2015-TCU-2ª Câmara, rel. VITAL DO RÊGO; 8.928/2015-TCU-2ª Câmara, rel. MARCOS BEMQUERER; 1895/2014-TCU – 2ª Câmara, rel. ANA ARRAES, entre outros.
47.	Desse modo, suas contas devem, desde logo, ser julgadas irregulares, nos termos do art. 202, § 6º, do Regimento Interno/TCU, procedendo-se às suas condenações em débito e à aplicação da multa prevista no art. 57 da Lei 8.443/1992 ao Sr. Eurico Paes Candido Junior.
CONCLUSÃO
48.	Conforme exame realizado, propõe-se a responsabilização solidária dos Srs. Eurico Paes Candido Junior e Gisvaldo Gratão quanto ao débito de R$ 119.500,00, referente à 1ª parcela dos repasses do Convênio 1146/2002, bem como a responsabilização individual do Sr. Eurico Paes Candido Junior quanto ao débito de R$ 102.270,97, em razão da não devolução do saldo relativo à 1ª parcela dos repasses do Convênio 1146/2002 e da omissão no dever de prestar contas quanto à 2ª parcela do mesmo convênio, julgando suas contas irregulares, condenando-os em débito e aplicando apenas ao Sr. Eurico Paes Candido Junior, a multa do artigo 57 da Lei 8.443/92, na forma exposta na proposta de encaminhamento, uma vez que ocorreu a prescrição da pretensão punitiva quanto aos atos imputados ao Sr. Gisvaldo Gratão. 
PROPOSTA DE ENCAMINHAMENTO
49.	Diante do exposto, submetem-se os autos à consideração superior, propondo:
49.1.	rejeitar as alegações de defesa dos Srs. Eurico Paes Cândido Junior, CPF XXX.783.872-XX, e Gisvaldo Gratão, CPF XXX.700.831-XX;
49.2.	julgar irregulares as contas do Sr. Eurico Paes Cândido Junior, CPF XXX.783.872-XX, nos termos dos artigos 1º, inciso I, 16, inciso III, alíneas ‘a’, ‘c’ e ‘d’, e 19, caput, da Lei 8.443/1992, imputando débito ao responsável, na forma abaixo indicada, e fixando-lhes o prazo de 15 (quinze) dias para que comprove perante este Tribunal, em respeito ao artigo 214, inciso III, alínea ‘a’, do Regimento Interno do TCU, o recolhimento da dívida aos cofres da Fundação Nacional de Saúde -FUNASA, atualizada monetariamente e acrescida dos encargos legais, calculados a partir das datas indicadas até a data do efetivo recolhimento e com o abatimento de valores acaso já satisfeitos, nos termos da legislação vigente, em decorrência do apontado abaixo:
49.3.	julgar irregulares as contas do Sr. Gisvaldo Gratão, CPF XXX.700.831-XX, nos termos dos artigos 1º, inciso I, 16, inciso III, alínea ‘c’ e ‘d’, e 19, caput, da Lei 8.443/1992, imputando débito ao responsável, na forma abaixo indicada, e fixando-lhe o prazo de 15 (quinze) dias para que comprove perante este Tribunal, em respeito ao artigo 214, inciso III, alínea ‘a’, do Regimento Interno do TCU, o recolhimento da dívida aos cofres da Fundação Nacional de Saúde -FUNASA, atualizada monetariamente e acrescida dos encargos legais, calculados a partir das datas indicadas até a data do efetivo recolhimento e com o abatimento de valores acaso já satisfeitos, nos termos da legislação vigente, em decorrência do abaixo apontado:
	Irregularidade: não comprovação da boa e regular aplicação dos recursos do Convênio 1146/2002 (Siafi 477600) , firmado em 16/12/2002, entre a Prefeitura Municipal de Rio Maria/PA e a Fundação Nacional de Saúde, cujo objeto consistia na construção de 120 módulos sanitários domiciliares (MSD) e no cumprimento do Programa de Educação em Saúde e Mobilização Social (PESMS) .
Condutas:
 do Sr. Eurico Paes Candido Junior: a.1) não apresentar documentação hábil a comprovação a boa e regular aplicação dos recursos da 1ª parcela dos repasses do Convênio 1146/2002, em razão da impugnação total dos valores dessa parcela, pela Funasa, tendo em vista as falhas construtivas na edificação dos módulos e as irregularidades na prestação de contas, a exemplo do saque de cheques direto no caixa e da ausência de cópia desses cheques, além da falta de identificação do convênio na única nota fiscal apresentada; a.2) não devolução do saldo relativo à 1ª parcela dos repasses do Convênio 1146/2002; a.3) omissão quanto à prestação de contas da 2ª parcela do Convênio 1146/2002;
 do Sr. Gisvaldo Gratão: autorizar o pagamento de valor correspondente ao repasse da 1ª parcela dos recursos destinados à construção de 120 módulos sanitários domiciliares (MSD) , sem comprovação do estágio da liquidação da despesa, conforme apontamento do concedente que indicou saque dos recursos com cheque descontado no caixa (sem justificativa para o procedimento) e ausência da identificação do convênio e de atestação da prestação dos serviços na nota fiscal emitida pela contratada;
	Nexo causal: 
 em relação aos Sr. Eurico Paes Candido Junior: a não apresentação de documentação hábil a comprovar a boa e regular aplicação dos recursos da 1ª parcela do convênio, a não devolução do saldo relativo à 1ª parcela dos repasses do convênio, e a omissão na prestação de contas da 2ª parcela dos recursos do mencionado Convênio pressupõem a aplicação irregular dos recursos transferidos, resultando em débito;
 em relação ao Sr. Gisvaldo Gratão: a autorização de pagamento antecipado do valor correspondente ao repasse da 1ª parcela dos recursos destinados à construção de 120 módulos sanitários domiciliares (MSD) , sem comprovação do estágio da liquidação da despesa, com saque dos recursos com cheque descontado no caixa (sem justificativa para o procedimento) e ausência da identificação do convênio e de atestação da prestação dos serviços na nota fiscal emitida pela contratada deu causa ao dano ao erário;
		Dispositivos violados: Constituição Federal (art. 70, parágrafo único) , Lei 8.443/1992 (art. 8º) , Decreto 93.872/1986 (arts. 66 e 145) , IN/STN 01/97 (arts. 22 e 28) , Decreto 93.872/1986 (arts. 66, 145 e 148) , art. 93 do Decreto-Lei 200, de 25/2/1967; arts. 62 e 63 da Lei 4.320, de 17/3/1964; art. 876 da Lei 10.406, de 10/1/2002 (Código Civil) .
	Composição do débito:	
	Data para atualização
	Valor original (R$) 
	Origem do débito
	Responsáveis solidários

	7/1/2004
	  119.500,00
	Não comprovação da boa e regular aplicação dos recursos da 1ª parcela dos repasses do Convênio 1146/2002, em razão da má gestão dos recursos. 
	Eurico Paes Candido Junior e Gisvaldo Gratão

	7/1/2004
	 7.226,47
	Não devolução do saldo relativo à 1ª parcela dos recursos do Convênio 1146/2002 (Siafi 477600) .
	Eurico Paes Candido Junior

	13/10/2004
	95.044,50
	Não comprovação da boa e regular aplicação dos recursos do Convênio1146/2002 (Siafi 477600) , em razão da omissão no dever de prestar contas.
	Eurico Paes Candido Junior

Valor atualizado até 03/06/2019: R$ 506.495,84
49.4.		aplicar, com fundamento no artigo 57 da Lei 8.443/1992 c/c o artigo 267 do Regimento Interno do TCU, multa individual ao responsável Eurico Paes Candido Junior, fixando-lhe o prazo de 15 (quinze) dias, a partir da notificação, para que, nos termos do artigo 214, inciso III, alínea ‘a’, do Regimento Interno do TCU, comprove perante este Tribunal o recolhimento aos cofres do Tesouro Nacional dos valores atualizados monetariamente desde a data do acórdão condenatório até a do efetivo recolhimento, se for pago após o vencimento, na forma da legislação em vigor;
49.5.	autorizar, desde logo, a cobrança judicial das dívidas, nos termos do artigo 28, inciso II, da Lei 8.443/1992 c/c o artigo 219, inciso II, do Regimento Interno do TCU, caso não atendida a notificação;
49.6.	autorizar, desde logo, com fundamento no artigo 26 da Lei 8.443/1992 c/c o artigo 217 do Regimento Interno do TCU, caso seja do interesse dos responsáveis, o parcelamento da importância devida em até 36 (trinta e seis) parcelas, incidindo sobre cada uma, corrigida monetariamente, os correspondentes acréscimos legais; sem prejuízo de alertá-lo de que, caso optem por essa forma de pagamento, a falta de comprovação do recolhimento de qualquer parcela implicará o vencimento antecipado do saldo devedor, nos termos do artigo 26, parágrafo único, da Lei nº 8.443/1992;	
49.7.	encaminhar cópia do acórdão que vier a ser prolatado pelo Tribunal, acompanhado do relatório e voto que o fundamentaram ao Procurador-Chefe da Procuradoria da República no Estado da Paraíba, nos termos do art. 209, § 7º, do Regimento Interno/TCU, informando-lhe que o inteiro teor da deliberação pode ser consultado no endereço www.tcu.gov.br/acordaos.”
	8. Ao final, a Procuradoria junto ao TCU manifestou-se de acordo com a Unidade Técnica, observando apenas a necessidade de pequena correção relativa “à unidade do Ministério Público Federal destinatária da comunicação de deliberação, que deve ser a Procuradoria da República no Pará, tendo em vista que o Município convenente, Rio Maria/PA, pertence a essa unidade federativa.”
	É o relatório.

José Geraldo de Jesus Paixão (OAB/PA 2.797) e Luiz Sérgio Pinheiro Filho (OAB/PA 12.948).

Subprocurador-Geral Paulo Soares Bugarin.

TOMADA DE CONTAS ESPECIAL. CONVÊNIO. MELHORIAS SANITÁRIAS DOMICILIARES. PAGAMENTO ANTECIPADO DA 1ª PARCELA. PERDA DO NEXO DE CAUSALIDADE ENTRE OS RECURSOS TRANSFERIDOS E EVENTUAIS SERVIÇOS. NÃO RESTITUIÇÃO DO SALDO. OMISSÃO NO DEVER DE PRESTAR CONTAS DA 2ª PARCELA. CITAÇÃO DOS GESTORES, CONFORME SUAS RESPONSABILIDADES. REJEIÇÃO DAS DEFESAS. CONTAS IRREGULARES. DÉBITOS. MULTA.

TOMADA DE CONTAS ESPECIAL (TCE)

Sec/PA e Secex/TCE.

Por meio do Convênio 1146/2002, a Funasa incumbiu a Prefeitura Municipal de Rio Maria/PA da instalação de 120 módulos sanitários domiciliares, além das correspondentes ações para a educação em saúde das famílias beneficiárias.
Para o início dos trabalhos, foram transferidos da União ao município R$ 126.726,47. Desse montante, R$ 119.500,00 saíram da conta específica do convênio supostamente para o pagamento da empresa contratada para a realização das obras, somente um dia após a assinatura do contrato de empreitada, diga-se de passagem. A sobra de R$ 7.226,47 não foi aplicada nem devolvida.
Quanto ao valor de R$ 119.500,00, existem três problemas que impedem a comprovação da sua boa aplicação.
Primeiro, não há prova de que tenha sido verdadeiramente pago à contratada, pois os cheques emitidos contra a conta específica não constam dos autos, para que se permitisse a verificação do credor. Por hipótese, o cheque pode ter servido ao pagamento de finalidade diversa ao convênio. Ficou comprometido, consequentemente, o estabelecimento do necessário nexo de causalidade entre os recursos federais transferidos e o pagamento pela execução das obras ajustadas.
Segundo, se admitido que o valor de R$ 119.500,00 foi mesmo pago à contratada, a irregularidade está na prática de pagamento antecipado, que é proibido por lei, a não ser quando constituída a devida garantia (arts. 62 e 63 da Lei 4.320/1964 e art. 65, inciso II, alínea “c”, da Lei 8.666/1993) . Ademais, assim como anteriormente, houve a perda do nexo de causalidade, visto que, como não se tinha nenhum serviço realizado por ocasião do pagamento, não se pode concluir que eventuais obras encontradas mais tarde se devem, inegavelmente, ao uso dos recursos conveniados.
Terceiro, ainda que pudesse ser superada a falha no nexo de causalidade, os 30 módulos sanitários vistoriados pela Funasa, que teriam sido edificados com os aludidos R$ 119.500,00, padecem, em sua maioria, de interligação apropriada com a rede de água, defeitos construtivos, falta de peças e vazamentos.
Conforme despacho por mim proferido, apoiado em recomendações do Ministério Público junto ao TCU, Gisvaldo Gratão, então Presidente da Câmara dos Vereadores, atuou em curtíssimo período de gestão, como substituto, quando emitiu os cheques para o conjecturado pagamento antecipado à contratada, sendo responsabilizado pelo débito de R$ 119.500,00, em função da perda do nexo de causalidade de tais recursos com valores pagos ou obras realizadas.
Pelo mesmo débito, em solidariedade, respondeu também o ex-Prefeito Eurico Paes Cândido Junior, que não comprovou a correta aplicação dos recursos, não tendo tomado providências para que a contratada, já favorecida com o pagamento, cumprisse com sua obrigação de entregar os correspondentes módulos sanitários com qualidade e funcionalidade.
Na sua defesa, o responsável Gisvaldo Gratão afirma que procedeu à regular liquidação da despesa “na medida exata da execução e da evolução da obra prevista em seu cronograma físico-financeiro”, ou seja, nega que tenha havido antecipação de pagamento.
Não é aceitável a alegação do gestor, dado que o pagamento à construtora foi feito apenas um dia após a assinatura do contrato de empreitada, sendo impossível, obviamente, que nesse lapso as obras tivessem sido executadas.
Por sua vez, o ex-Prefeito Eurico Paes Cândido Junior sustenta, em preliminar, a sua ilegitimidade passiva, no entendimento de que a responsabilização referente ao convênio “deveria se limitar à participação de cada um dos gestores separadamente”. Em seguida, argumenta que o quantitativo de obra sob sua responsabilidade foi executado e que os módulos, como um todo, poderão ser concluídos, “desde que seja dada continuidade ao cumprimento do convênio  (...) , aproveitando-se o que efetivamente foi realizado pelo ora defendente”.
Tem razão o ex-prefeito quando diz que a responsabilização deve respeitar a participação de cada gestor. Mas isto não afasta a sua responsabilidade. Ao contrário. É aí que ele entra como solidário, pois, uma vez que o seu substituto, Gisvaldo Gratão, errou ao promover o pagamento antecipado à contratada, mais cuidado era exigível do prefeito titular, Eurico Paes Cândido Junior, no sentido de fiscalizar o andamento das obras e não permitir sua paralisação, como ocorreu. Note-se que o titular foi quem, realmente, esteve encarregado de acompanhar a execução contratual.
Além disso, não há cabimento na tese de que as obras teriam sido executadas pelo ex-Prefeito Eurico Paes Cândido Junior na proporção dos recursos que geriu e que só faltaria dar prosseguimento à parte que realizou.
Como visto, o referido ex-prefeito teve na sua responsabilidade a execução das obras da 1ª e da 2ª parcela dos recursos federais transferidos pelo convênio, nos valores de R$ 126.726,47 e R$ 95.044,50.
De acordo com o parecer técnico elaborado pela Funasa em 20/12/2006 (peça 2, pág. 261) , “com o valor liberado da 1ª parcela, deveriam ser executados 46 módulos e, caso fosse considerada o valor da 2ª parcela, já deveriam ter sido construídos 79 módulos.”
Todavia, o ex-Prefeito Eurico Paes Cândido Junior logrou somente a execução de 30 módulos sanitários, ainda assim instalados parcialmente, com inobservância das especificações técnicas, vazamentos, e alguns sem funcionalidade, por falta de elementos construtivos ou de interligação na rede de água.
Por conseguinte, a verdade é que o ex-prefeito não executou as obras na totalidade que deveria e segundo as condições propiciadas pelos valores que estiveram sob sua gestão. Diversamente, ficou longe de cumprir a meta, tendo atingido menos da metade do quantitativo esperado, sem falar da precariedade, no geral, dos módulos sanitários que disponibilizou à população. Mantenho, desse modo, sua responsabilidade solidária pelo débito de R$ 119.500,00.
Ao ex-Prefeito Eurico Paes Cândido Junior foram atribuídos, adicionalmente, os débitos de R$ 7.226,47, atinentes ao saldo não devolvido da 1ª parcela do convênio, e de R$ 95.044,50, equivalentes à 2ª parcela, cuja prestação de contas não foi apresentada.
No que concerne a tais ocorrências, o responsável nada mencionou em sua defesa. Assim, permanece sua responsabilidade individual pelos respectivos débitos.
Enfim, na linha dos pareceres da Unidade Técnica e do Ministério Público, concluo que ambos os responsáveis, Eurico Paes Cândido Junior e Gisvaldo Gratão, devem ter suas contas julgadas irregulares, relativamente à gestão compartilhada do Convênio 1146/2002. Ademais, os dois devem ser condenados em débito, sendo R$ 119.500,00 em solidariedade e R$ 102.270,97 individualmente para o ex-Prefeito Eurico Paes Cândido Junior.
Quanto à multa prevista no art. 57 da Lei 8.443/1992, está configurada a prescrição para o responsável Gisvaldo Gratão, já que passados mais de dez anos entre o ato irregular que praticou (pagamento antecipado) , em 30/1/2004, e a primeira decisão de ouvi-lo no processo, em 3/9/2014.
Já para o ex-Prefeito Eurico Paes Cândido Junior, cujos atos irregulares, como gestor titular, se estenderam até o final da vigência do convênio (24/2/2010) , não há prescrição da penalidade.
Diante do exposto, voto para que o Tribunal adote o acórdão que submeto a este Colegiado.
TCU, Sala das Sessões Ministro Luciano Brandão Alves de Souza, em 8 de outubro de 2019.
Ministro VITAL DO RÊGO 
Relator